ACORDAO-COMPLETO-2490879

ACÓRDÃO 3229/2022 ATA 21/2022 - SEGUNDA CÂMARA

VISTOS, relatados e discutidos estes autos de Recursos de Reconsideração interposto pela Sra. Antônia Luciana da Costa Oliveira, ex-prefeita do Município de Baraúna-RN, gestão de 2014 a 2016 (Peça 48) , contra o Acórdão 6365/2020-TCU-Segunda Câmara (Peça 29) , por meio do qual o Tribunal julgou irregulares as contas da responsável, condenou-a ao pagamento do débito apurado nos autos e aplicou-lhe multa no valor de R$ 10.000,00;
ACORDAM os Ministros do Tribunal de Contas da União, reunidos em Sessão da Segunda Câmara, diante das razões expostas pelo relator, com fundamento nos arts. 32, inciso I, e 33 da Lei 8.443/1992, em:
9.1. conhecer do Recurso de Reconsideração interposto pela Sra. Antônia Luciana da Costa Oliveira para, no mérito, negar-lhe provimento;
9.2. dar ciência desta decisão à recorrente e aos demais interessados.

Recursos de Reconsideração interposto pela Sra. Antônia Luciana da Costa Oliveira, ex-prefeita do Município de Baraúna-RN, gestão de 2014 a 2016 (Peça 48), contra o Acórdão 6.365/2020-TCU-Segunda Câmara (Peça 29), por meio do qual o Tribunal julgou irregulares as contas da responsável, condenou-a ao pagamento do débito apurado nos autos e aplicou-lhe multa no valor de R$ 10.000,00.

Segunda Câmara

Prefeitura Municipal de Baraúna - RN.

3. Interessados/Responsáveis/Recorrentes:
3.1. Responsável: Antônia Luciana da Costa Oliveira (CPF XXX.497.664-XX).
3.2. Recorrente: Antônia Luciana da Costa Oliveira (CPF XXX.497.664-XX).

13.1. Ministros presentes: Antonio Anastasia (na Presidência) e Aroldo Cedraz (Relator).
13.2. Ministros-Substitutos convocados: Marcos Bemquerer Costa e André Luís de Carvalho.

AROLDO CEDRAZ

Ministro-Substituto Marcos Bemquerer Costa.

Trata-se de Recursos de Reconsideração interposto pela Sra. Antônia Luciana da Costa Oliveira, ex-prefeita do Município de Baraúna-RN, gestão de 2014 a 2016 (Peça 48) , contra o Acórdão 6365/2020-TCU-Segunda Câmara (Peça 29) , por meio do qual o Tribunal julgou irregulares as contas da responsável, condenou-a ao pagamento do débito apurado nos autos e aplicou-lhe multa no valor de R$ 10.000,00.
2.	A Secretaria de Recursos (Serur) analisou a admissibilidade e o mérito do recurso, nos termos da instrução, que teve a concordância do diretor técnico da unidade, abaixo reproduzida como parte deste Relatório (Peças 63 e 64) : 
"[...] HISTÓRICO
2.	O Fundo Nacional de Desenvolvimento da Educação (FNDE) instaurou processo de tomada de contas especial (TCE) em desfavor de Antônia Luciana da Costa Oliveira, então prefeita municipal de Baraúna/RN (gestão 2014/2016) , pela sua omissão de prestar contas quanto à aplicação dos recursos federais transferidos àquele ente municipal, por meio do Programa Dinheiro Direto na Escola (PDDE) , nos exercícios de 2014 (Qualidade) e 2015 (Educação Integral) . Os valores repassados, via ordens bancárias, foram discriminados à peça 1, p. 12 e p. 18-19.
2.1.	Coube à Secretaria de Controle Externo de Tomada de Contas Especial (Secex/TCE) dar prosseguimento ao feito onde propôs a citação da mencionada responsável (peça 5-7) , em face da seguinte imputação (peça 8) :
 (...) 
a) Irregularidade: não comprovação da boa e regular aplicação dos recursos em razão da omissão no dever de prestar contas.
b) Conduta: omitir-se no dever de prestar contas dos valores transferidos ao município de Baraúna/RN, no âmbito do Programa Dinheiro Direto na Escola - PDDE, nos exercícios de 2014 e 2015, cujo prazo para apresentação das contas expirou em 4/6/2015 e 30/4/2016, respectivamente.
c) Dispositivos violados: art. 37, caput, c/c art. 70, parágrafo único, da Constituição Federal; art. 93, do Decreto-lei 200/67; Resolução CD/FNDE 18/2013 e Resolução CD/FNDE 15/2014.
 (...) 
Débitos:
R$ 139.500,00, em 9/11/2015
R$ 42.546,57, em 5/2/2015
R$ 8.554,00, em 18/9/2014.
2.2.	A mencionada responsável, após diversas tentativas de sua notificação pelos correios (peças 12, 14, 15, 19 e 20) , foi citada por edital (peças 22 e 23) e não apresentou suas alegações de defesa. Dessa forma, a Secex/TCE, reconhecendo a situação de revelia, propôs que suas contas fossem julgadas irregulares, com imputação de débito e aplicação da multa prevista no art. 57 da Lei 8.443/1992 (peças 25-27) . O Ministério Público junto ao TCU (MP/TCU) acolheu a proposta da unidade técnica de origem (peça 28) .
2.3.	Em 9/6/2020, acolhendo os mencionados posicionamentos, foi prolatado o Acórdão 6365/2020-TCU-Segunda Câmara, nos termos subscritos no subitem 1.1 deste Exame. 
2.4.	Irresignada com aquele julgado, a responsável, ora recorrente, apresenta recurso de reconsideração, o qual se passa à análise.
ADMISSIBILIDADE 
3.	O exame de admissibilidade desta Secretaria (peça 51) propôs o conhecimento do recurso e a concessão de efeito suspensivo aos itens 9.1, 9.2 e 9.4 do acórdão recorrido. Por meio de despacho (peça 53) , aquele exame foi ratificado pelo relator do recurso, Ministro Aroldo Cedraz.
MÉRITO
4.	Delimitação
4.1.	Constitui objeto do presente exame analisar se a responsabilidade da recorrente pode ser afastada em razão de supostas alternâncias na ocupação do cargo de prefeito municipal e em face da utilização da delegação de competência quanto à responsabilidade de prestar contas de recursos referente ao PDDE. 
5.	Responsabilidade
5.1.	A recorrente requer que o acórdão recorrido seja integralmente reformado tendo em vista que: 
a) sua gestão à frente do Município de Baraúna/RN enfrentou diversas dificuldades, dentre as quais interrupção de continuidade administrativa oriundas de decisões judiciais que, ora colocavam em seu cargo o presidente da câmara de vereadores daquele município, ora o vice-prefeito. Foram mais de 20 alternâncias na chefia do executivo, inclusive, com ocupantes que eram seus opositores políticos;
b) neste contexto, houve flagrante prejuízo " (...) a governança pública da cidade, impondo agudas dificuldades, especialmente, no que diz respeito ao acompanhamento dos processos administrativos, conservação de dados, documentos e informações fundamentais à ordenação dos atos da administração pública municipal";
c) ressalta que, no último mês de sua gestão, houve seu afastamento por ordem judicial o que impossibilitou a adoção de várias medidas que devem ser ultimadas pelos gestores no final de seus mandatos eletivos;
d)  houve delegação de competência de sua parte para que as prestações de contas, relacionadas ao FNDE, fossem realizadas por servidores municipais que descuidaram de seus deveres. São eles: Luiz Carlos de Freitas, encarregado de acompanhar e movimentar os sistemas do FNDE junto à União; e, Maria da Conceição Marques, destinada a proceder à alimentação e apresentação da prestação de contas dos programas junto ao FNDE (esta última, contratada, detinha a posse de todos os dados, acesso ao sistema, ciência de prazos e obrigação de prestação de contas) ;
e) houve instauração de processo administrativo e comunicação aos ministérios públicos federal e estadual em relação à atuação funcional de Luiz Carlos de Freitas, " (...) como faz prova o acervo documental anexo"; e
f) assim, não se verifica o elemento subjetivo para a sua responsabilização.
Análise:
5.2.	Não assiste razão à recorrente.
5.3.	Antes de adentrar no mérito, há que se consignar que não incide a prescrição, seja nos termos em que foi julgada neste Tribunal, conforme incidente de uniformização decidido no Acórdão 1441/2016-TCU-Plenário (que adotou as regras do Código Civil sobre essa questão e que fixou, em dez anos, a pretensão punitiva) , seja no julgamento de repercussão geral no Supremo Tribunal Federal, RE 636.886 (Tema 899) , onde se preconizou, em linhas gerais, que devem ser observadas as regras prescricionais estabelecidas na Lei 9.873/1999.
5.3.1.	Entende-se que, para ambas as situações, os prazos a quo, para início de contagem de incidência da prescrição sobre as parcelas de débito imputadas à recorrente, sejam 2/2/2015 e 1/2/2016, referentes, respectivamente, às parcelas de débitos de R$ 8.554,00 (PDDE - Qualidade, exercício de 2014) e R$ 182.046,57 (PDDE - Educação Infantil, exercício de 2015) . Tais datas correspondem ao primeiro dia útil após o exaurimento de prazo para a prestação de contas dos referidos recursos, conforme estipula a Resolução/FNDE 15/2014, o que não foi providenciado pela recorrente.
5.3.2.	Em relação às disposições do Código Civil, o despacho de citação interrompe a prescrição (inciso I do art. 202 do Código Civil) . Como aquele ato ocorreu em 21/5/2018 (peça 7) , não houve o exaurimento de dez anos (previsto no art. 205 do mesmo diploma) , entre a data a quo de início de contagem prescricional para ambas as parcelas de débitos (2/1/2015 e 1/1/2016) e a interrupção pela citação da recorrente (21/5/2018) , nem entra este dia e a data da sessão do acórdão recorrido, ocorrida em 9/6/2020 (vide item 2.3 deste Exame) .
5.3.3.	Já em relação às disposições da Lei 9.873/1999:
5.3.3.1.	As primeiras interrupções de prazos prescricionais ocorreram (nos termos do inciso I do art. 2º daquela lei) , com as notificações da recorrente na fase interna deste processo de TCE, em 8/7/2015 (referente aos recursos do PDDE de 2014) e em 30/6/2016 (PDDE de 2015) . A segunda interrupção de prazo ocorreu, no âmbito deste Tribunal, em 16/7/2019, por ocasião de sua notificação de citação por edital, sobre ambas as parcelas (peça 23) . Dessa forma, considerando a ocorrência das mencionadas duas interrupções de prazo, não se verifica interregno de tempo superior a cinco anos (art. 1º da Lei 9.873/1999) em nenhum intervalo de tempo entre 2/2/2015 (termo a quo da contagem de prazo prescricional) e 9/6/2020 (julgamento do acórdão recorrido) .
5.3.3.2.	Por fim, ao se analisar a eventual ocorrência da prescrição intercorrente, nos termos do § 1º do art. 1º da Lei 9.873/1999 (paralisação processual por mais de três anos) , não se verifica sua incidência.
5.4.	No mérito, há que se assinalar que:
5.4.1.	A imputação que se discute nestes autos reside na omissão de dever de prestar contas quanto à destinação dos recursos do PDDE, "Qualidade" e "Educação Infantil", referentes, respectivamente, aos exercícios de 2014 e 2015. Compulsando as razões recursais apresentadas pela recorrente, constata-se que a mencionada irregularidade permanece. Aliás, em linhas gerais, a defesa por ela apresentada é a de que sua responsabilidade deve ser mitigada por fatos, supostamente alheios a sua vontade, e que deveriam alterar o julgamento das presentes contas. 
5.4.2.	Consigne-se, inicialmente, que se aplica aos processos do TCU o brocardo jurídico allegatio et non probatio quasi non alleatio (alegar e não provar é quase não alegar) . De outro lado, o regimento interno deste Tribunal (RI/TCU) é expresso no sentido de que as provas devem ser efetuadas por meio documental ("Art. 162. As provas que a parte quiser produzir perante o Tribunal devem sempre ser apresentadas de forma documental, mesmo as declarações pessoais de terceiros") . A recorrente faz diversas alegações, porém, não apresenta nenhum documento que lhes deem suporte.
5.4.3.	 Especificamente, quanto às supostas alternâncias no exercício do cargo de prefeito municipal de Baraúna/RN:
	a) não foram especificados os períodos de seu afastamento;
	b) não houve a indicação de quem seriam os seus supostos opositores políticos; e
	c) quais foram os motivos de seu afastamento, podendo ser, inclusive, irregularidades na gestão dos recursos do próprio PDDE.
5.4.4.	Também não foram juntados pela recorrente cópia dos atos de delegação de competência, da comprovação de que houve alterações significativas nas nomeações dos cargos em comissão e funções de confiança na administração municipal, do seu bloqueio de acesso aos sistemas/documentos, de que seus subordinados agiram de má-fé ou de outras provas aptas a afastar a sua responsabilidade em relação ao seu dever de prestar contas dos recursos em discussão. 
5.5.	Ademais, os entendimentos de diversos precedentes do TCU, extraídos de sua base de jurisprudência selecionada, não atuam favoravelmente à pretensão da recorrente:
5.5.1.	Em relação ao reconhecimento da existência de adversidades políticas, é aplicável o que foi decidido no Acórdão 5466/2020-TCU-Primeira Câmara (relatoria do Ministro Vital do Rêgo) :
Eventuais dificuldades do gestor na obtenção dos documentos necessários à prestação de contas dos recursos geridos, inclusive as derivadas de ordem política, se não resolvidas administrativamente, devem ser por ele levadas ao conhecimento do Poder Judiciário por meio de ação própria, uma vez que a responsabilidade pela comprovação da boa e regular aplicação dos recursos públicos é pessoal; [grifos]
5.5.2.	Quanto à ao instituto da delegação de competência com o fito de mitigar a responsabilidade do agente público que delega competência:
	a) Acórdão 894/2011-TCU-Primeira Câmara (relatoria do Ministro Marcos Vinícios Vilaça) :
O instrumento da delegação de competência não retira a responsabilidade de quem delega, visto que remanesce a responsabilidade no nível delegante em relação aos atos do delegado. Cabe, por conseguinte, à autoridade delegante a fiscalização dos atos de seus subordinados, diante da possibilidade de responsabilização por culpa in eligendo e/ou culpa in vigilando;
b) Acórdão 2661/2009-TCU-Plenário (relatoria do Ministro José Jorge) :
O ato de delegação não afasta a responsabilidade da autoridade delegante, a quem compete a fiscalização das atividades desempenhadas por agentes de plano hierárquico inferior para a verificação da conduta, quanto à legalidade e às diretrizes traçadas pelo agente superior. Agindo, contudo, o subordinado em dissonância com as diretrizes traçadas, deve o próprio agente responder pelo dano causado ao erário; e
	c) Acórdão 8028/2016-TCU-Segunda Câmara (relatoria da Ministra Ana Arraes) :
A responsabilidade da autoridade delegante pelos atos delegados não é automática ou absoluta, sendo imprescindível para definir essa responsabilidade a análise das situações de fato que envolvem o caso concreto. A falta de fiscalização (culpa in vigilando) , o conhecimento do ato irregular praticado ou a má escolha do agente delegado (culpa in eligendo) podem conduzir, se comprovados, à responsabilidade daquela autoridade.
5.6.	Por fim, há que se assinalar que, da reanálise dos autos, não se verifica quaisquer elementos atenuantes à conduta da recorrente nos termos do disposto na parte final do § 2º do art. 22 da Lei da Introdução das Normas do Direito Brasileiro ("Na aplicação de sanções, serão consideradas a natureza e a gravidade da infração cometida, os danos que dela provierem para a administração pública, as circunstâncias agravantes ou atenuantes e os antecedentes do agente") .   
CONCLUSÃO
6.	Da análise anterior, conclui-se que a recorrente não trouxe suporte documental as suas alegações de que, durante o exercício de seu cargo de prefeita municipal, houve diversas descontinuidades administrativas e/ou de que os servidores a ela subordinados tenham agido com o intuito de prejudicar a sua gestão. Da reanálise dos elementos contidos nos autos, não se verificam atenuantes que possam afastar a sua responsabilidade em face da omissão de seu dever de prestar contas dos recursos do PDDE.
6.1.	Com base nessas conclusões, entende-se que o acórdão recorrido não deva ser alterado em face de mitigação da responsabilidade quanto à conduta da recorrente.
PROPOSTA DE ENCAMINHAMENTO
7.	Ante o exposto, propõe-se: 
	a) com base nos arts. 32, inciso I, e 33 da Lei 8.443/1992, conhecer o recurso interposto e, no mérito, negar-lhe provimento; e
	b) dar ciência à recorrente, aos demais interessados e ao Procurador-chefe da Procuradoria da República no Estado do Rio Grande do Norte quanto ao acórdão que vier a ser proferido. [...]".
3.	O Ministério Público junto a este Tribunal, em nova manifestação nos autos à Peça 65, alinha-se integralmente ao encaminhamento proposto pela Serur.
	É o Relatório.

Stephani Kellin dos Santos (15.109/OAB-RN), representando Antônia Luciana da Costa Oliveira.

Procurador Rodrigo Medeiros de Lima.

RECURSO DE RECONSIDERAÇÃO. TOMADA DE CONTAS ESPECIAL. PROGRAMA DINHEIRO DIRETO NA ESCOLA. QUALIDADE (EXERCÍCIO DE 2014) E EDUCAÇÃO INTEGRAL (EXERCÍCIO DE 2015). OMISSÃO NO DEVER DE PRESTAR CONTAS. REVELIA. CONTAS IRREGULARES. DÉBITO. MULTA. CONHECIMENTO DO RECURSO DE RECONSIDERAÇÃO. ALEGAÇÃO DE MITIGAÇÃO DA RESPONSABILIDADE DO RESPONSÁVEL, DESCONTINUIDADE ADMINISTRATIVA E DELEGAÇÃO DE COMPETÊNCIA. AUSÊNCIA DE PROVAS DOCUMENTAIS DAS ALEGAÇÕES. NÃO PROVIMENTO. COMUNICAÇÕES.

TOMADA DE CONTAS ESPECIAL (TCE)

Secretaria de Recursos (Serur); Secretaria de Controle Externo de Tomada de Contas Especial (SecexTCE).

Aprecia-se, nesta oportunidade, Recursos de Reconsideração interposto por Antônia Luciana da Costa Oliveira, ex-prefeita do Município de Baraúna-RN, gestão de 2014 a 2016 (Peça 48) , contra o Acórdão 6365/2020-TCU-Segunda Câmara (Peça 29) , por meio do qual o Tribunal julgou irregulares as contas da responsável, condenou-a ao pagamento do débito apurado nos autos e aplicou-lhe multa no valor de R$ 10.000,00.
2. 	Inicialmente, ratifico o Despacho, por mim proferido em 9/2/2021 (Peça 53) , no sentido de que o Recurso de Reconsideração deve ser conhecido tendo em vista que os requisitos legais e regimentais previstos para a espécie estão devidamente preenchidos.
3.	Quanto ao mérito, a Sra. Antônia Luciana da Costa Oliveira defende a regularidade das contas, ante os seguintes argumentos, em apertada síntese:
	a) sua gestão à frente do Município de Baraúna-RN enfrentou diversas dificuldades, dentre as quais interrupção de continuidade administrativa oriundas de decisões judiciais que, ora colocavam em seu cargo o presidente da câmara de vereadores daquele município, ora o vice-prefeito. Foram mais de 20 alternâncias na chefia do executivo, inclusive, com ocupantes que eram seus opositores políticos;
	b) neste contexto, houve flagrante prejuízo " (...) à governança pública da cidade, impondo agudas dificuldades, especialmente, no que diz respeito ao acompanhamento dos processos administrativos, conservação de dados, documentos e informações fundamentais à ordenação dos atos da administração pública municipal";
	c) ressalta que, no último mês de sua gestão, ocorreu seu afastamento por ordem judicial, o que impossibilitou a adoção de várias medidas que devem ser ultimadas pelos gestores no final de seus mandatos eletivos;
	d) houve delegação de competência de sua parte para que as prestações de contas, relacionadas ao FNDE, fossem realizadas por servidores municipais que descuidaram de seus deveres. São eles: Luiz Carlos de Freitas, encarregado de acompanhar e movimentar os sistemas do FNDE junto à União; e Maria da Conceição Marques, destinada a proceder à alimentação e apresentação da prestação de contas dos programas junto ao FNDE (esta última, contratada, detinha a posse de todos os dados, acesso ao sistema, ciência de prazos e obrigação de prestação de contas) ;
	e) houve instauração de processo administrativo e comunicação aos ministérios públicos federal e estadual em relação à atuação funcional de Luiz Carlos de Freitas, " (...) como faz prova o acervo documental anexo"; 
	f) assim, não se verifica o elemento subjetivo para a sua responsabilização.
4.	Requer, ao final, reconsideração da imposição do débito e da multa em desfavor da recorrente.
5. 	A Serur analisou e rechaçou os argumentos apresentados, ante os seguintes fundamentos, em apertada síntese:
a) em preliminar, considerando a premissa de que as pretensões punitiva e de ressarcimento se submetem ao mesmo regime, conclui que não estariam prescritas a aplicação de multa e a condenação ao ressarcimento, caso fossem adotados, para ambos os fins, os parâmetros definidos no Acórdão 1441/2016-TCU-Plenário; aplicando as premissas fixadas na Lei 9.873/1999 ao caso em exame, e mesmo considerando o prazo geral de cinco anos, observa-se que não teria ocorrido a prescrição;
b) em linhas gerais, a defesa apresentada é de que a responsabilidade da recorrente deve ser mitigada por fatos, supostamente alheios à sua vontade, e que deveriam alterar o julgamento das presentes contas. Entretanto, consigna a unidade técnica, que inicialmente se aplica aos processos do TCU, o brocardo jurídico allegatio et non probatio quasi non alleatio (alegar e não provar é quase não alegar) . De outro lado, o regimento interno do TCU é expresso no sentido de que as provas devem ser efetuadas por meio documental ("Art. 162. As provas que a parte quiser produzir perante o Tribunal devem sempre ser apresentadas de forma documental, mesmo as declarações pessoais de terceiros") . A recorrente faz diversas alegações, porém, não apresenta nenhum documento que lhes deem suporte;
c) quanto às supostas alternâncias no exercício do cargo de prefeito municipal de Baraúna-RN não foram especificados os períodos de seu afastamento. Não houve a indicação de quem seriam os seus supostos opositores políticos e quais foram os motivos de seu afastamento, podendo ser, inclusive, irregularidades na gestão dos recursos do próprio PDDE;
d) também não foram juntados pela recorrente a cópia dos atos de delegação de competência, da comprovação de que houve alterações significativas nas nomeações dos cargos em comissão e funções de confiança na administração municipal, do seu bloqueio de acesso aos sistemas/documentos, de que seus subordinados agiram de má-fé ou de outras provas aptas a afastar a sua responsabilidade em relação ao seu dever de prestar contas dos recursos em discussão;
e) os entendimentos de diversos precedentes do TCU, extraídos da base de jurisprudência selecionada, não atuam favoravelmente à pretensão da recorrente, a exemplo dos Acórdão 5466/2020-TCU-Primeira Câmara de relatoria do Ministro Vital do Rêgo, 894/2011-TCU-Primeira Câmara de relatoria do Ministro Marcos Vinícios Vilaça, 2.661/2009-TCU-Plenário de relatoria do Ministro José Jorge, 8.028/2016-TCU-Segunda Câmara de relatoria da Ministra Ana Arraes.
	f) da reanálise dos autos, não se verifica nenhum elemento atenuante à conduta da recorrente nos termos do disposto na parte final do § 2º do art. 22 da Lei da Introdução das Normas do Direito Brasileiro ("Na aplicação de sanções, serão consideradas a natureza e a gravidade da infração cometida, os danos que dela provierem para a administração pública, as circunstâncias agravantes ou atenuantes e os antecedentes do agente") .   
6.	Diante dessas considerações, a Serur propõe não acolher as razões recursais apresentadas e manter o inteiro teor do acórdão recorrido.
7. 	O Ministério Público, junto a este Tribunal, manifestou-se de acordo com a proposta de mérito formulada pela unidade técnica.
8.	Dada a consistência da análise empreendida pela Serur e acolhida pelo Ministério Público junto a esta Casa, endosso as conclusões contidas na instrução de Peça 63 e respectivos pareceres. Ademais, nesse particular, incluo as análises empreendidas e os fundamentos adotados entre as minhas razões de decidir no presente caso, sem prejuízo dos destaques, considerações e complementos a seguir aduzidos.
9.	A imputação que se discute nestes autos reside na omissão do dever de prestar contas quanto à destinação dos recursos do PDDE, "Qualidade" e "Educação Infantil", referentes, respectivamente, aos exercícios de 2014 e 2015. Da análise efetuada pela Serur (Peça 63) , constato que os argumentos apresentados na Peça recursal não são suficientes para elidir as ocorrências apontadas nos autos e que fundamentaram a condenação imposta pelo Tribunal, sendo, por conseguinte, incapazes de alterarem a deliberação recorrida.
10.	Quanto à alegação de que a gestão da recorrente ocorreu durante período de grande conturbação, provocada pelas sucessivas alternâncias no poder executivo, trazendo prejuízos à organização administrativa e à prestação de serviços públicos, depreendo que, conforme já deliberou este Tribunal, eventuais dificuldades do gestor na obtenção dos documentos necessários à prestação de contas dos recursos geridos, inclusive as derivadas de ordem política, se não resolvidas administrativamente, devem ser levadas ao conhecimento do Poder Judiciário por meio de ação própria, uma vez que a responsabilidade pela comprovação da boa e regular aplicação dos recursos públicos é pessoal.
11.	No que tange à informação de que houve delegação de competência a servidores municipais para encaminhamento das prestações de contas, relacionadas ao FNDE, tal argumento não afasta a responsabilidade da recorrente. Eis que a jurisprudência deste Tribunal é firme no sentido de que a delegação de competência não retira a responsabilidade de quem delega, visto que remanesce a responsabilidade no nível delegante em relação aos atos do delegado. Cabe, por conseguinte, à autoridade delegante a fiscalização dos atos de seus subordinados, diante da possibilidade de responsabilização por culpa in eligendo e/ou culpa in vigilando.
12. 	Cabe registrar, no que diz respeito à ocorrência da prescrição das pretensões punitiva e ressarcitória, a existência da decisão do Supremo Tribunal Federal (STF) no Recurso Extraordinário 636.886/AL, e que tal decisum deverá ensejar a revisão da jurisprudência deste Tribunal, mas ainda não está sendo aplicada, pois encontra-se pendente apreciação por esta Corte de Contas de processo que definirá acerca do preenchimento de lacunas referentes a questões essenciais, como o prazo prescricional, o início da contagem e as hipóteses de interrupção. Ademais, não está claro quais serão os processos efetivamente alcançados pela modificação do entendimento.
13.	Enquanto isso, tenho acompanhado a compreensão pela manutenção da jurisprudência consolidada pelo TCU no sentido de considerar imprescritíveis as ações de ressarcimento ao Erário.
14.	No que se refere à pretensão punitiva do TCU, conforme Acórdão 1441/2016-TCU-Plenário, que uniformizou a jurisprudência acerca dessa questão, subordina-se ao prazo geral de prescrição indicado no art. 205 do Código Civil, que é de 10 anos, contado da data de ocorrência da irregularidade sancionada, nos termos do art. 189 do Código Civil, sendo este prazo interrompido pelo ato que ordenar a citação, a audiência ou a oitiva do responsável.
15.	No caso em exame, verifico que não ocorreu a prescrição, uma vez que as irregularidades sancionadas deram-se em 2/2/2015 e 1/2/2016, referentes, respectivamente, às parcelas de débitos de R$ 8.554,00 (PDDE - Qualidade, exercício de 2014) e R$ 182.046,57 (PDDE - Educação Infantil, exercício de 2015) , e o ato de ordenação da citação da responsável ocorreu em 21/5/2018 (Peça 7) .
16.	Desse modo, considerando adequada a análise da unidade técnica, que teve a anuência do Ministério Público junto a este Tribunal, entendo que o Recurso de Reconsideração deve ser conhecido e, no mérito, não provido, mantendo-se os exatos termos do Acórdão 6365/2020-TCU-Segunda Câmara.
	Ante o exposto, VOTO por que o Tribunal adote o Acórdão que ora submeto à deliberação deste Colegiado.
TCU, Sala das Sessões, em 28 de junho de 2022.
AROLDO CEDRAZ 
Relator